【裁判字號】    98,重訴,178
【裁判日期】    990406
【裁判案由】    給付租金
【裁判全文】
臺灣士林地方法院民事判決            98年度重訴字第178號
原      告  丁○○○
            戊○○
共      同
訴訟代理人  張曼隆律師
            鄭三川律師
被      告  乙○○
            丙○○
共      同
訴訟代理人  楊宗儒律師
複 代理 人  謝玉璇律師
上列當事人間請求給付租金事件，本院於中華民國99年3月23日
言詞辯論終結，判決如下：
    主  文
核定被告丙○○就其所有臺北市士林區○○○路○段二巷一五一
弄臨六○、六○之一、六○之二號房屋占有臺北市○○區○○段
一小段三一九之二地號土地如附圖A1、A3、B1、B5、C1部分所示
面積六○七. 二二平方公尺土地部分，自民國九十三年三月二十
八日起至民國九十五年十二月三十一日止，每月之租金額為新臺
幣貳萬柒仟壹佰貳拾貳元，自民國九十六年一月一日起至民國九
十八年十二月三十一日止，每月之租金額為新臺幣貳萬伍仟伍佰
零元，自民國九十九年一月一日起每月之租金額為新臺幣貳萬
仟捌佰捌拾肆元。
被告丙○○應給付原告丁○○○新臺幣壹佰肆拾玖萬伍仟零陸拾
元、給付原告戊○○新臺幣拾貳萬伍仟肆佰貳拾陸元，及均自
民國九十九年三月二十四日起至清償日止，按年息百分之五計算
之利息。
原告其餘之訴駁回。
訴訟費用由被告丙○○負擔二分之一，由原告丁○○○負擔十分
之四，由原告戊○○負擔十分之一。
本判決第二項部分，分別於原告丁○○○以新臺幣伍拾萬元、原
告戊○○以新臺幣壹拾壹萬元供擔保後得假執行。但被告丙○○
如分別以新臺幣壹佰肆拾玖萬伍仟零陸拾元為原告丁○○○、以
新臺幣拾貳萬伍仟肆佰貳拾陸元為原告戊○○預供擔保，得免
為假執行。
原告其餘假執行之聲請駁回。
    事  實  及  理  由
一、按訴狀送達後，原告不得將原訴變更或追加他訴，但請求之
    基礎同一，或擴張或減縮應受判決事項之聲明者，不在此限
    ，民事訴訟法第255 條第1 項第2 款、第3 款定有明文。經
    查，本件原告原起訴聲明為：「(一)被告乙○○應給付原告新
    臺幣（下同）300 萬元，及自起訴狀繕本送達翌日起，按年
    息5 ％計算之利息；及自起訴狀繕本送達翌日起，至租約終
    止日止，按月給付原告5 萬元。(二)被告丙○○應給付原告30
    0 萬元，及自起訴狀繕本送達翌日起，按年息5 ％計算之利
    息；及自起訴狀繕本送達翌日起，至租約終止日止，按月給
    付原告5 萬元。(三)願供擔保請准宣告假執行」。嗣於訴訟進
    行中，變更聲明為：「(一)請求核定被告乙○○占有原告所有
    臺北市○○區○○段1 小段319-2 地號土地（下稱系爭319-
    2 地號土地）上門牌號碼為臺北市士林區○○○路○ 段2 巷
    151 弄臨58號（下稱58號房屋），即如本院97年度重訴字第
    239 號民事判決附圖所示F1部分（面積600.30平方公尺，下
    稱甲部分土地），自民國93年3 月28日起每月租金為4 萬2,
    129 元。(二)被告乙○○應給付原告丁○○○233 萬6,755 元
    ，給付原告戊○○52萬1,276 元，及自99年3 月24日起至清
    償日止，按年息5 ％計算之利息。(三)請求核定被告丙○○占
    有原告所有系爭319-2 地號土地上門牌號碼為臺北市士林區
    ○○○路8 段2 巷151 弄臨60、60-1、60-2號（下分別稱60
    、60 -1 、60-2號房屋），即如本院97年度重訴字第239 號
    民事判決附圖所示A1、A3、B1、B5、C1部分（面積607.22平
    方公尺，下稱乙部分土地），自93年3 月28日起每月租金為
    4 萬2, 595元。(四)被告丙○○應給付原告丁○○○236 萬2,
    602 元，給付原告戊○○52萬1,053 元，及自99年3 月24日
    起至清償日止，按年息5 ％計算之利息。(五)願供擔保請准宣
    告假執行。」，核其所為，就請求給付部分，係減縮應受判
    決事項之聲明，就請求核定租金部分，雖屬訴之追加，然與
    原訴之主要爭點均相同，相關訴訟及證據資料亦可繼續援用
    ，應認請求之基礎事實為同一，揆諸前揭法條規定，自應准
    許，合先敘明。
二、原告起訴主張：原告丁○○○、戊○○為系爭319-2 地號土
    地之共有人，應有部分各為4/5 、1/5 。而被告乙○○所有
    之58號房屋，與被告丙○○所有之60號、60-1號、60-2號等
    房屋，分別占用系爭319-2 地號甲部分土地及乙部分土地，
    並經本院以97年度重訴字第239 號民事確定判決認兩造間之
    租賃關係存在，依臺灣大華不動產估價師聯合事務所鑑價報
    告所示，系爭319-2 地號土地自93年3 月24日起至98年11月
    止每月每坪租金單價為209-249 元不等，經計算該土地每坪
    平均租金為232 元，而被告乙○○占有系爭319-2 地號土地
    面積為600.30平方公尺即181.59坪，被告丙○○占有系爭31
    9-2 地號土地面積為607.22平方公尺即183.68坪，以此定每
    月租金標準，爰依民法第425 條之1 規定，請求核定被告乙○○自93年3 月28日起至租約終止日止每月租金為4 萬2,12
    9 元（計算式如下：232 ×181.59＝42,129），核定被告丙○○自93年3 月28日起至租約終止日止每月租金為4 萬2,59
    5 元，原告已於99年1 月6 日將系爭319-2 地號土地讓與第
    三人，爰依民法第439 條規定，請求被告給付原告丁○○○
    自93年3 月28日起至99年1 月5 日止之租金，給付原告戊○○自93年11月1 日起至99年1 月5 日止之租金，即被告乙○○應給付原告丁○○○233 萬6,755 元，給付原告戊○○52
    萬1,276 元，被告丙○○應給付原告丁○○○236 萬2,602
    元，給付原告戊○○52萬1,053 元等語（計算式詳如附表一
    ）。並聲明：(一)請求核定被告乙○○占有原告所有系爭319-
    2 地號土地上58號房屋即甲部分土地，自93年3 月28日起每
    月租金為4 萬2,129 元。(二)被告乙○○應給付原告丁○○○
    233 萬6,755 元，給付原告戊○○52萬1,276 元，及自99年
    3 月24日起至清償日止，按年息5 ％計算之利息。(三)請求核
    定被告丙○○占有原告所有系爭319-2 地號土地上60、60-1
    、60-2號即乙部分土地，自93年3 月28日起每月租金為4 萬
    2,595 元。(四)被告丙○○應給付原告丁○○○236 萬2,602
    元，給付原告戊○○52萬1,053 元，及自99年3 月24日起至
    清償日止，按年息5 ％計算之利息。(五)願供擔保請准宣告假
    執行。
三、被告乙○○則以：系爭319-2 地號土地係分割自原為訴外人
    陳懿轅、陳懿輪、陳添丁共有且定有分管契約之臺北市○○
    區○○段一小段319 地號土地（下稱319 地號土地）。而陳
    添丁於75年間經本院74年度禁字第8 號裁定宣告為禁治產人
    ，並以其妹陳寶蓮為其監護人。伊與訴外人蔡松茂集資500
    萬元，於78年1 月24日與陳寶蓮簽訂不動產買賣契約，購買
    陳添丁就319 地號土地分管範圍其中818.67坪土地，惟未辦
    理過戶。伊於取得上開818.67坪土地之占有後，即基於前手
    陳添丁與其他共有人陳懿轅、陳懿輪間之分管契約，在上開
    818.67坪土地上興建臺北市士林區○○○路○ 段2 巷151 弄
    臨58號、58-1號、58-2號房屋。詎84年間，原告蔡賴秀巒之
    配偶即原告戊○○之父親蔡文福竟向伊表示已取得上開818.
    67坪土地之所有權，伊等乃與蔡文福簽訂被證13協議書，約
    定由伊及蔡松茂以58-1號、58-2號房屋之用益，交換58號房
    屋坐落甲部分土地之利用，至房屋滅失或土地遭徵收、重劃
    、共有物分割等致無法使用之日止。因蔡文福於購買時，即
    對伊所有之58號房屋基於分管契約有權占用甲部分土地等情
    知之甚詳，嗣又與伊簽訂被證13協議書，是之後受讓蔡文福
    權利之原告，依民法第425 條之規定，自應受系爭協議書之
    拘束，不得主張伊所有之58號房屋占用甲部分土地應再給付
    租金。退萬步言，縱認原告有權向伊請求租金，系爭319-2
    地號土地上及附近房屋多為鐵皮工廠或簡陋倉庫，土地利用
    狀況不佳，且周遭環境凌亂不繁榮，生活機能不便，甲部分
    土地之租金應以申報地價年息2 ％為上限；且原告於法院核
    定租金前即請求給付租金亦無理由等語。並聲明：(一)原告之
    訴駁回。(二)如受不利之判決，願供擔保請准宣告免為假執行
    。
四、被告丙○○則以：系爭319-2 地號土地位在社子島中最偏鄙
    之「北社子邊陲區域」，多年來因列為限制發展與洩洪禁建
    區而發展停滯，附近交通環境不良，鄰近多為簡陋鐵皮屋工
    廠及蔬菜農作地或荒廢林地，租金應以申報地價年息2 ％為
    上限，且原告於法院核定租金前即請求給付租金並無理由云
    云資為抗辯，並聲明：(一)原告之訴駁回。(二)如受不利之判決
    ，願供擔保請准宣告免為假執行。
五、兩造不爭執之事實：
  (一)臺北市○○區○○段一小段319 地號土地原為陳懿轅、陳懿
    輪及陳添丁所共有，應有部分各1/4、1/4、1/2 。陳添丁之
    應有部分嗣於80年7月2日以買賣為原因移轉登記予蔡文福，
    蔡文福再於86年9 月11日以贈與為原因移轉登記予其妻即原
    告丁○○○，原告丁○○○除於86年12月8 日以買賣為原因
    將其中應有部分1/4 移轉登記予訴外人范萬楠外，又於93年
    11月1 日以買賣為原因將剩餘應有部分中之1/20移轉登記予
    其女即原告戊○○；原告丁○○○、戊○○繼於97年3 月14
    日與319 地號土地其他共有人協議分割共有物，並分得臺北
    市○○區○○段一小段319-2 地號土地（下稱系爭土地）。
    原告丁○○○、戊○○就系爭土地之權利範圍分別為5分之4
    及5 分之1 。原告二人於99年1 月6 日將系爭319-2 地號土
    地所有權以買賣為原因移轉登記予第三人所有。
  (二)被告乙○○所有58號建物，其坐落於系爭土地之位置及占用
    面積，如本院97年度重訴字第239 號判決書所附之土地複丈
    成果圖（附圖）所示之F1部分、面積為600.30平方公尺，依
    該判決被告乙○○為有權占有。
  (三)被告丙○○所有60、60-1、60-2號建物，其坐落於系爭土地
    之位置及占用面積，如本院97年度重訴字第239 號判決書所
    附之土地複丈成果圖（附圖）所示之A1、A3、B1、B5、C1部
    分、面積共計607.22平方公尺，依該判決原告丁○○○、戊○○與被告丙○○成立租賃關係。
  (四)訴外人蔡文福（即原告二人之配偶及父親）於84年10月17日
    與被告乙○○及訴外人蔡松茂簽訂被證13即本院卷一第66-6
    8 頁所示之協議書。
六、得心證之理由：本件經依民事訴訟法第271 條之1 準用同法
    第270 條之1 第1 項第3 款規定，整理並協議簡化爭點後，
    兩造同意協議簡化後之爭點為：(一)原告是否應受被證13協議
    書之拘束？(二)蔡文福依據被證13協議書對被告乙○○之土地
    同意使用權是否已終止？(三)被告乙○○以58號房屋占用系爭
    319-2 地號土地，除已以58-1號、58-2號房屋之使用收益與
    蔡文福交換以58號房屋坐落系爭319-2 地號土地之使用收益
    外，是否另須給付使用土地之租金？(四)被告乙○○所有58號
    房屋，占用系爭319-2 地號土地之部分面積，其土地租金數
    額應為若干？(五)被告丙○○所有60號、60-1號、60-2號等房
    屋，占用系爭319-2 地號土地之部分面積，其土地租金數額
    應為若干？(六)原告於法院核定租金時，一併請求給付起訴前
    之租金，有無理由？茲就上開爭點，析述本院得心證之理由
    如下：
  (一)原告是否應受被證13協議書之拘束？
    本件原告丁○○○雖陳稱：蔡文福於86年將名下財產移轉予
    伊時，皆為蔡文福全權處理，伊僅單純取得產權，既不曾至
    現場了解土地現況，亦不知悉土地上有興建鐵皮屋，蔡文福
    未曾告知其與乙○○定有協議書，而原告戊○○依法買受母
    親所有系爭319-2 地號土地之所有權部分持分，該權利依法
    自應受保障，原告二人自不受被證13協議書之拘束云云，惟
    查：
  1.按最高法院48年臺上字第1457號判例謂：土地與房屋為各別
    之不動產，各得單獨為交易之標的，且房屋性質上不能與土
    地使用權分離而存在，亦即使用房屋必須使用該房屋之地基
    ，故土地及房屋同屬於一人，而將土地及房屋分開、同時或
    先後出賣，其間雖無地上權設定，然除有特別情事，可解釋
    為當事人之真意，限於賣屋而無基地之使用外，均應推斷土
    地承買人默許房屋承買人繼續使用土地。又最高法院73年度
    第5 次民事庭會議決議則針對上開判例加以補充：參照該判
    例之原判決全部裁判意旨，係認為使用土地之房屋所有人對
    土地所有人應支付相當之代價，則其法律關係之性質，當屬
    租賃。至其租金數額，如當事人間不能協議決定，當可訴請
    法院裁判。其再因轉讓而承受土地所有權之人，應有民法第
    425 條之適用，其再因轉讓而繼受房屋所有權之人，則除有
    反對之特約外，應推斷土地所有人對之默許其繼續承租，故
    不問其後為轉讓土地或轉讓房屋，其土地所有權之承受人對
    房屋所有人或房屋所有權之承受人對土地所有人，均繼續其
    原來之法律關係。次按基於保護房屋使用權之考量，使房屋
    所有權與土地利用權結成一體，促進房屋所有權之安定性，
    使基地使用權不因基地物權之嗣後變動而受影響，俾資調和
    土地與房屋之利用關係，以避免危害社會經濟，並維公平。
    故民法第425 條之1 乃參照前揭判例及決議意旨，予以明文
    規定：「土地及其土地上之房屋同屬一人所有，而僅將土地
    或僅將房屋所有權讓與他人，或將土地及房屋同時或先後讓
    與相異之人時，土地受讓人或房屋受讓人與讓與人間或房屋
    受讓人與土地受讓人間，推定在房屋得使用期限內，有租賃
    關係。其期限不受第449 條第1 項規定之限制。前項情形，
    其租金數額當事人不能協議時，得請求法院定之。」且因前
    揭最高法院判例意旨，已增列為民法第425 條之1 內容，並
    於88年4 月21日由總統令增訂公布，並經民法債編施行法明
    定自89年5 月5日 施行，該新增條文規定雖未經民法債編施
    行法明定具有溯及效力，惟發生於上開增訂法條生效施行前
    之房屋及土地轉讓事實，倘與上開實務見解內容相符，仍得
    援用上開實務見解及法理。又尋繹最高法院48年臺上字第14
    57號判例及73年度第5 次民事庭會議決議之規範本旨，乃側
    重於房屋所有權與基地利用權一體化之體現，並基於房屋既
    得使用權保護原則之考量，進一步肯認基地使用權不因基地
    物權之嗣後變動而受影響，藉以調和土地與建物之利用關係
    ，庶符社會正義之要求。是房屋所有人對土地所有人原已取
    得基地利用權，嗣將土地或房屋出賣因致房地異主時，雖與
    上開判例所稱「土地及房屋同屬一人」之情形未盡相同，惟
    就該判例規範之目的及債權物權化之趨勢而言，自得依「相
    類事實，應為相同處理」之法理而為類推適用。又於民法第
    425 條之1 規定施行後，於房屋所有權人原有合法使用坐落
    土地之所有權及地上權，而僅將房屋所有權或僅將土地所有
    權或地上權之全部或一部讓與他人，或將土地所有權或地上
    權及房屋所有權同時或先後讓與相異之人時，亦可類推適用
    。亦即房屋之建造如曾經基地原所有人同意，核與系爭土地
    及房屋同屬一人所有者相類，堪認基地所有人於房屋建造時
    應已認知並容許該屋於堪用之期限內繼續使用其基地，如該
    基地之受讓人於買受土地時，該屋已存在多年，當難諉為不
    知，自無不許類推適用民法第425 條之1 規定及最高法院48
    年臺上字第1457號判例之理由，應可推斷基地受讓人已默許
    該屋繼續使用其基地，始與誠信原則及社會正義之要求無違
    。是民法第425 條之1 規定及最高法院48年臺上字第1457號
    判例，得類推適用於房屋所有人對土地所有人原已取得基地
    使用權之情形。
  2.經查：陳懿轅、陳懿輪、陳添丁間就319 地號土地訂有系爭
    分管契約，業經本院97年度重訴字第239 號民事判決認定明
    確，而陳添丁於78年1 月24日將其所有319 地號土地應有部
    分其中系爭818.67坪土地出賣並移轉占有予被告乙○○與訴
    外人蔡松茂（僅由被告乙○○出面與陳添丁訂約，蔡松茂為
    契約見證人），並由被告乙○○於甲部分土地上興建臨58號
    、58-1號、58-2號房屋，嗣陳添丁於80年7 月2 日將319 地
    號土地應有部分1/2 出售並移轉登記予蔡文福，蔡文福再於
    86年9 月11日將該土地應有部分贈與並移轉登記予原告丁○○○，原告丁○○○除於86年12月8 日將其中應有部分1/4
    出售並移轉登記予訴外人范萬楠外，又於93年11月1 日將其
    所有剩餘應有部分中之1/20出售並移轉登記予原告戊○○，
    原告丁○○○、戊○○繼於97年3 月14日與319 地號土地其
    他共有人協議分割共有物，而分得系爭319-2 地號土地等情
    ，為兩造所不爭，而蔡文福向陳添丁買受319 地號土地應有
    部分時，即已於不動產買賣契約書第8 條特別加註「地上物
    由甲方（蔡文福）自行處理，與乙方（陳添丁）無涉」（見
    本院97年度重訴字第239 號卷(二)第62之25頁），顯已知悉上
    情，原告蔡賴秀巒、戊○○為蔡文福之妻、女，實難諉為不
    知。是於原告二人輾轉受讓取得系爭319-2 地號土地權利前
    ，58號房屋對其基地使用權關係即已存在，且58號房屋已存
    在多年，均為原告所明知，與最高法院48年臺上字第1457號
    判例及民法新增第425 條之1 第1 項前段規定之基本法理相
    類，自可類推適用之，即應推斷原告已默許58號建物於堪用
    之期限內繼續使用其基地，始與誠信原則及社會正義之要求
    無違。則原告取得系爭319-2 地號土地所有權後，仍應受58
    號房屋對該基地原有使用權之法律關係之拘束，即58號房屋
    所有權人仍得主張該房屋於堪用之期限內對系爭319-2 地號
    土地之甲部分原已取得之使用權關係，而適用民法第425 條
    之1 規定之效果，即應認為另成立租賃關係。是被告乙○○
    與蔡文福間，於80年蔡文福取得319 地號土地所有權登記時
    即已成立租賃關係。嗣蔡文福與乙○○、蔡松茂於84年10月
    17日簽訂被證13協議書，雙方同意由被告乙○○及蔡松茂二
    人，與蔡文福約定由伊及蔡松茂以58-1號、58-2號房屋之用
    益，交換58號房屋坐落甲部分之土地利用，顯係以被證13之
    協議就雙方之權利義務詳為約定，而按關於土地建物之約定
    交互使用，並非無償，不能認為使用借貸，其性質應屬互為
    租賃之關係，即應認被告乙○○租賃使用58號房屋所在之蔡
    文福土地，已提供58-1、58-2號房屋之使用收益為對價以代
    租金之給付，應有民法第425 條之適用。是其後原告2 人受
    讓系爭319-2 地號土地，自有民法第425 條第1 項之適用而
    應受前手租賃關係及被證13協議之拘束。
  3.按基於法律不溯及既往原則，並保護民法債編修正前之既有
    秩序，以維護法律之安定性，應認為祇要在民法債編修正前
    成立之租賃契約，即無適用修正民法第425 條第2 項規定之
    餘地（最高法院98年度第2 次民事庭會議決議參照）。原告
    雖主張租賃契約期限逾5 年或未定期限且未經公證者，依民
    法第425 條第2 項之規定，無民法第425 條第1 項規定之適
    用等語。惟查，被證13之協議書係84年簽訂，屬於民法債編
    88年修正前所成立之租賃契約，依前開說明，自屬有效而無
    民法第425 條第2 項之適用。
  (二)蔡文福依據被證13協議書對被告乙○○之土地同意使用權是
    否已終止？
  1.原告雖主張319 地號土地於97年3 月14日已分割登記，故蔡
    文福對於被告乙○○同意之使用權已經終止云云，惟按解釋
    意思表示應探求當事人之真意，不得拘泥於所用之辭句，民
    法第98條定有明文。在解釋有對話人之意思表示時，應以在
    對話人得了解之情事為範圍，表意人所為表示行為之言語、
    文字或舉動，如無特別情事，應以交易上應有之意義而為解
    釋，如以與交易慣行不同之意思為解釋時，限於對話人知其
    情事或可得而知，否則仍不能逸出交易慣行的意義。解釋意
    思表示端在探求表意人為意思表示之目的性及法律行為之和
    諧性，解釋契約尤須斟酌交易上之習慣及經濟目的，依誠信
    原則而為之。關於法律行為之解釋方法，應以當事人所欲達
    到之目的、習慣、任意法規及誠信原則為標準，合理解釋之
    ，其中應將目的列為最先，習慣次之，任意法規又次之，誠
    信原則始終介於其間以修正或補足之；又按土地之租賃契約
    ，以承租人自行建築房屋而使用之為其目的者，非有相當之
    期限不能達其目的，故當事人雖未明定租賃之期限，依契約
    之目的探求當事人之真意，亦應解為定有租至房屋不堪使用
    時為止之期限，惟應受民法第449 條第1 項之限制而已。至
    民法第422 條固規定不動產之租賃契約，其期限逾一年者，
    應以字據訂立之，未以字據訂立者，視為不定期限之租賃，
    然以字據訂立之土地租賃契約，依字據所載契約之目的解為
    定有一年以上之租賃期限，仍無悖於該條規定之本旨。又基
    於保護房屋使用權之考量，解釋租地建屋契約時，應以使房
    屋所有權與土地利用權結成一體，促進房屋所有權之安定性
    ，使基地使用權不因基地物權之嗣後變動而受影響，俾資調
    和土地與房屋之利用關係，以避免危害社會經濟，並維公平
    之原則為之。
  2.經查：依據被證13協議書第1 條約定：「一、甲方（蔡文福
    ）同意乙方（即被告乙○○、蔡松茂等）所建延平北路8 段
    2 巷151 弄58、58-1、58-2號房屋暫借用基地至甲方所有之
    土地政府公用徵收、重劃、共有物分割或其他甲方依法律使
    用土地日止，終止借貸日乙方即無條件拆除房屋交還土地，
    不得主張任何權利，藉故拖延或以其他任何名義要求甲方補
    償。否則造成甲方之損失乙方願負完全賠償之責」，第2 條
    則約定：「乙方自即日起至房屋消滅日止擁有所有權及58、
    58-1號房屋使用收益權。乙方應給甲方土地使用補償以延平
    北路八段2 巷151 弄58-2號壹戶房屋之使用收益全數抵付之
    」（訂立協議書後，蔡文福與被告乙○○等又協議增加58-1
    號房屋之使用受益權），依上揭原則解釋被證13協議書第1
    、2 條之當事人真意，雙方之租賃期限，應係迄甲方（土地
    所有權人）依法律無法再利用土地之日或房屋滅失而乙方（
    房屋所有人）無法再利用房屋之日為止始為妥適。是該協議
    書第1 條所稱：「公用徵收、重劃、共有物分割」等情形，
    應為「至甲方依法律使用土地之日止」概括事由之例示，而
    319 地號土地雖於97年3 月14日為共有物分割，然分割後土
    地所有權人仍分得原來供他人使用之土地範圍，自非屬被證
    13協議書第1 條所稱「因共有物分割至甲方依法律無法再利
    用土地」之情形。是被告乙○○以提供58-1號、58-2號房屋
    使用收益作為得使用58號房屋所占用土地對價之約定尚未終
    止。且衡諸原告丁○○○自蔡文福受讓系爭319-2 地號土地
    後，尚將蔡文福依被證13協議書取得收益權之58-2號房屋賣
    與訴外人范萬楠等情，此有證人即范萬楠配偶黃美月於本院
    97年度重訴字第239 號民事事件之證言可證（本院卷(一)第82
    頁），是原告丁○○○顯知悉並同意受被證13協議書之拘束
    。故依當事人之真意及為土地和房屋經濟效用之發揮、減少
    交易成本，應認被證13協議書應尚未終止。
  (三)原告既應受被證13協議書約定之拘束，且被告乙○○已以58
    -1號、58-2號房屋之使用收益交換58號房屋坐落系爭319-2
    地號土地之使用收益，即無須另行給付使用土地之租金。是
    原告不得再片面另行請求被告乙○○給付租金，自無核定及
    追溯請求5 年租金給付之問題。則前開爭點(四)即無予以論述
    之必要。
  (四)被告丙○○所有60號、60-1號、60-2號等房屋，占用系爭31
    9-2 地號土地之部分面積，其土地租金數額應為若干？
  1.核定地租部分：
  (1)按城市地方房屋之租金，以不超過土地及其建築物申報總價
    額年息百分之10為限，此於租用基地建築房屋時亦有準用，
    土地法第105 條、第97條第1 項定有明文。又按基地租金之
    數額，除以基地申報地價為基礎外，尚須斟酌基地之位置，
    工商業繁榮之程度，承租人利用基地之經濟價值及所受利益
    等項，並與鄰地租金相比較，以為決定（最高法院68年度臺
    上字第3071號判例參照）。經查，系爭319-2 地號土地之乙
    部分土地面積為607.22平方公尺，319 地號土地93年1 月申
    報地價為每平方公尺5,360 元，319-2 地號土地96年1 月申
    報地價為每平方公尺5,040 元，99年1 月申報地價為每平方
    公尺4,720 元，有臺北市地價謄本、土地登記謄本2 件在卷
    可稽（本院卷(一)第150-151 頁、本院卷(二)第133 頁）。而系
    爭60號房屋為鐵皮造1 層樓房，係供太韋企業股份有限公司
    之機械修理廠使用；系爭60-1號房屋為鐵皮造1 層樓房，係
    供楷興實業有限公司之倉庫使用；系爭60-2號房屋為鐵皮造
    1 層樓房，係被告丙○○使用，目前為未出租之空屋；離此
    處最近之公車站牌，約須步行20分鐘，附近均為工廠及農田
    ，馬路約6 米寬，系爭319-2 地號土地緊臨延平北路8段2巷
    151 弄馬路，有勘驗筆錄及現場圖在卷可憑（本院卷(二)第66
    頁、34-48 頁）。本院審酌系爭土地土地使用分區為遊樂區
    、附近無頻繁之商業活動及上開系爭房屋現可利用之情形，
    認應以系爭土地申報地價按年息10％計算較為相當。至原告
    雖主張被告係在319-2 地號土地上興建廠房，不適用申報地
    價年息10％上限之規定，而以台灣大華不動產估價師聯合事
    務所「不動產估價報告書」所示93年3 月24日起至98年11月
    止每月每坪平均租金232 元作為核定租金之計算基準等情，
    惟系爭60、60-1、60-2號等房屋均為鐵皮屋，且其中60、60
    -1號房屋（含基地使用）分別僅以每月1 萬2 千元、2 萬元
    出租他人使用等情，有租賃契約書3 件、扣繳憑單2 件（本
    院卷(一)第196-208 ）在卷可稽，且經證人即承租人甲○○、
    許元菘到庭證述無訛（本院卷(二)第65、8 頁），故被告丙○○利用319-2 地號土地之經濟價值及所受利益不高；且前開
    估價報告係採用比較法，以「勘估標的所在區域內出租之土
    地多為地上有廠房建物者，並無單獨土地出租情況」為由，
    以加值型及非加值型營業稅法施行細則規定分離出土地租金
    ，並輔以積算法，以兩種方法推估出土地勘查日期98年11月
    11 日 時之合理租金，再以此為基準，依內政部頒佈之地價
    指數作為指標，回推系爭319-2 地號土地93年3 月27至98年
    11 月11 日止各月份之租金」，而加值型及非加值型營業稅
    法施行細則第21條係規定：「營業人以土地及其定著物合併
    銷售時，除銷售價格按土地與定著物分別載明者外，依房屋
    評定標準價格占土地公告現值及房屋評定標準價格總額之比
    例，計算定著物部分之銷售額。」，鑑定報告以此計算作為
    土地及建物所占租金比例，並未考慮系爭廠房房屋評定現值
    遠低於實際價值之因素，自有高估土地所占租金比例之嫌，
    又積算法係以收益資本化率3. 5％作為計算之基礎，即係以
    假設之預定投資報酬率為計算之前提，並無任何佐證資料可
    參，且其自承附近並無單獨土地出租之情況，則其所謂「當
    地一般土地出租之投資報酬率約3 ～4 ％」，即失所據。是
    鑑定報告僅以推估方式計算租金，未實際比較同為社子島其
    他鄰近區域單純出租土地之市場行情，已失準據，自難逕以
    鑑定報告之結果作為本院核定租金之依據。
  (2)故系爭60、60-1、60-2號房屋占用系爭319-2 地號土地部分
    自93年3 月28日起至95年12月31日止之每月租金應核定為2
    萬7,122 元（計算式：5,360 元×607.22×10％÷12=27,12
    2 元，元以下四捨五入，下同）。自96年1 月1 日起至98年
    12月31日止之每月租金應核定為2 萬5,503 元（計算式：5,
    040 元×607.22×10％÷12=25,503 ），自99年1 月1 日起
    之每月租金應核定為2 萬3,884 元（計算式：4,720 元×60
    7.22×10％÷12=23,884 元）。又核定租金之訴為形成之訴
    ，法院本不受當事人聲明之拘束，故本院核定之數額雖與原
    告聲明內容有所差異，惟該部分仍應為原告勝訴之判決，併
    予敘明。
  2.給付租金範圍部分：
  (1)按關於請求法院核定租金，其訴之性質，為形成之訴，未經
    法院核定地租數額前，土地所有人無直接請求給付地租之權
    利，故當事人就地租協議不諧時，必先經法院核定其地租數
    額後，土地所有人始得據以請求如數給付。本件被告依民法
    第425 條之1 規定之效果，與原告成立租賃關係，是本件租
    賃關係乃係因法律之推定，於房屋或土地所有權移轉時，即
    當然成立，蓋自斯時起，房屋已需有土地利用權始能存在之
    故；僅關於地租之金額，於當事人間不能成立協議時，須待
    法院核定而已，是法院決定之地租應溯及自租賃關係成立之
    日起算，亦即在租賃關係成立時，即有支付地租之義務。
  (2)又按給付無確定期限者，債務人於債權人得請求給付時，經
    其催告而未為給付，自受催告時起，負遲延責任。其經債權
    人起訴而送達訴狀，或依督促程序送達支付命令，或為其他
    相類之行為者，與催告有同一之效力。又遲延之債務，以支
    付金錢為標的者，債權人得請求依法定利率計算之遲延利息
    。民法第229 條第2 項、第233 條第1 項前段定有明文。經
    查，被告丙○○係於78年4 月6 日取得系爭60、60-1、60-2
    號房屋之事實上處分權（參照本院97年度重訴字第239 號民
    事判決不爭執事項(四)，本院卷一第111-114 頁買賣契約書）
    ，而原告丁○○○、戊○○分別於86年9 月11日、93年11月
    1 日取得319 地號土地所有權，是原告於本院核定系爭租金
    數額後，分別請求被告丙○○給付原告蔡賴秀巒自93年3 月
    28日起至99年1 月5 日止之租金1,495,060 元（計算式詳如
    附表二），給付原告戊○○自93年11月1 日起至99年1 月5
    日止之租金325,426 元（計算式如下：1,627,132 ×1/5 ＝
    325,426 ），及均自99年3 月24日起至清償日止，按年息5
    ％計算之利息，亦屬有據。
七、綜上所述，本件原告訴請對被告丙○○核定租金部分，為有
    理由，應予准許，並核定原告與被告丙○○間之租金如主文
    第一項所示，而原告請求被告丙○○給付租金部分，於請求
    給付原告丁○○○149 萬5,060 元、給付原告戊○○32萬5,
    426 元，及均自99年3 月24日起至清償日止，按年息5 ％計
    算之利息之範圍內，為有理由，應予准許，逾此部分之請求
    ，則屬無據，應予駁回。至於原告對被告乙○○之請求部分
    ，則均屬無據，應予駁回。
八、本件兩造分別陳明願供擔保請准宣告及免為假執行，就原告
    勝訴部分，經核均無不合，爰分別酌定相當擔保金額准予及
    免為假執行。至原告敗訴部分，其假執行之聲請已失所附麗
    ，應併予駁回。
九、本件為判決之基礎已臻明確，兩造其餘攻擊防禦方法，核與
    本件判決結果不生影響，爰不予一一論述，附此敘明。
十、訴訟費用負擔之依據：民事訴訟法第79條、第85條第1 項。
中    華    民    國    99    年    4     月     6    日
                  民事第二庭  法  官  藍雅清
以上正本證明與原本無異。
如對本判決上訴，應於判決送達後20日內向本院提出上訴狀。
中    華    民    國    99    年    4     月    8     日
                              書記官  蘇意絜
附表一：
一被告乙○○部分：
(一)蔡賴秀鑾2,336,755元部分：
每月租金42,129元，計算起迄日：93.3.28 至99.1.5共計69個月
又10日
69個月租金：2,906,901元（計算式：42,129*69=2,906,901）
10天租金：14,043元（計算式：42,129*10/30=14,043元）
+=2,920,944*4/5（持分）=2,336,755元
(二)戊○○521,276元部分：
每月租金42,129元，計算起迄日：93.11.10至99.1.5共計61個月
又26天
61個月租金=2,569,869元（計算式：42,129元*61=2,527,740
  ）
26天租金=36,511元（計算式：42,129*26/30=36,511 元）
+=2,606,380*1/5=521,276元
二被告丙○○部分：
(一)蔡賴秀鑾2,362,602元部分：
每月租金42,595元，計算起迄日：93.3.28 至99.1.5共計69個月
又10日
69個月租金：2,939,055元（計算式：42,595*69=2,939,055）
10天租金=14,198元（計算式：42,595*10/30=14,198元）
+=2,362,602元，（計算式：2,953,253*4/5=2,362,602）
(二)戊○○521,053元部分：
每月租金42,519元，計算起迄日：93.11.10至99.1.5共計61個月
又26天
61個月租金：2,598,295元（計算式：42,595*69=2,598,295）
26天租金=36,915（計算式：42,595*26/30=36,915）
+=527042元（計算式：2,635,210*1/5=527,042）
附表二：
93年3月28日起至93年10月31日止
（27,122×7）+（27,122×4/31）＝193,354
93年11月1 日起至95年12月31日止共26月，96年1 月1 日起至98
年12月31日止共36月，99年1月1日起至99年1月5日止共5天。
（27,122×26）+ （25,503×36）+ （23,884×5/31）＝1,627,
132
1,627,132 ×4/5 ＝1,301,706
193,354 ＋1,301,706 ＝1,495,060

司法院資訊處製作；財團法人民間司法改革基金會備份。
